臺灣臺北地方法院民事判決　九十一年度簡上字第七一三號
　　上　訴　人　帝佳企業有限公司
　　法定代理人　乙○○
　　訴訟代理人　陳偉民　律師
　　　　　　　　　　　　甲○○.
　　被　上訴人　鳶揚國際開發有限公司
　　法定代理人　丁○○
　　訴訟代理人　丙○○
　　　　　　　　王麗珍
右當事人間請求給付貨款事件，上訴人對於中華民國九十一年八月十二日本院民事庭
九十一年度簡字第二五號第一審判決提起上訴，本院判決如左：
    主  文
上訴駁回。
第二審訴訟費用由上訴人負擔。
    事  實
甲、上訴人方面：
  壹、聲明：
    一、原判決除免假執行部分外均廢棄。
    二、右廢棄部分，被上訴人在第一審之訴及其假執行之聲請均駁回。
  貳、陳述：除與原審判決書所載者相同茲予引用外，補稱：
    一、上訴人於民國八十九年四月十四日承攬德寶營造股份有限公司台南科學工業
        園區第三期標準廠房新建工程之防水工程，因此需要特殊用途之防水材料，
        於八十九年五月間向被上訴人預訂特殊用途之防水材料，被上訴人表示特殊
        用途之防水材料必須特別為了上訴人向國外採購，故要求上訴人必須事先預
        收新台幣（下同）五十萬元，上訴人因此分別於八十九年六月二十日電匯十
        萬元予被上訴人、同年十一月六日電匯三十五萬元予被上訴人，同年十一月
        間再電匯五萬元予被上訴人。
    二、八十九年十月二十五日被上訴人陸續交付部分ET803產品，出貨單上付款方
        式：月結四十五天期票，每月二十五日結算，翌日十日收款。送貨方式：送
        至工地。至於九十年十月二十三日被上訴人事先印好之銷貨確認單，主要係
        供上訴人確認銷貨產品之數量及金額，而付款方式依上開交易習慣皆係由銷
        貨人提出發票向買受人請款後據以開立支票支付，故上訴人係待被上訴人提
        出九十年十月二十三日之發票請款後，於九十年十一月間開立到期日為九十
        年十二月五日、支票號碼SMA0000000、金額貳拾柒萬壹仟陸佰捌拾捌元之支
        票支付，此有該銷貨確認單左下角寫有：請款30% JＺ00000000  00/23 $2716
        88字樣。
    三、上訴人嗣後又依被上訴人提出九十年十二月二十五日發票請款，於九十一年
        一月間開立到期日為九十一年四月五日、支票號碼SMA0000000、金額一十三
        萬三千九百三十八元之支票；再依據被上訴人九十一年一月二十四日之發票
        請款，而開具到期日為九十一年五月六日、支票號碼SMA0000000、金額二萬
        六千二百五十元之支票；依據被上訴人九十一年一月二十八日之發票請款，
        而開具到期日為九十一年六月六日、支票號碼SMA0000000、金額一萬一千五
        百五十元之支票。以上本件貨款共計支付被上訴人九十四萬三千四百二十六
        元。
    四、依兩造交易習慣，被上訴人本即有預收材料款之情形。如雙方於九十年十月
        二十三日始簽約成立本件契約，何以九十年十二月二十五日被上訴人之請款
        發票上會記載：扣「預收款」-258750，而非記載扣「訂金」。
    五、本件契約貨款，上訴人確已清償完畢，退步言之，縱認如原審所謂被上訴人
        於八十九年六月二十日及同年十一月間收受上訴人交付之五十萬元，非屬本
        件契約之貨款，則被上訴人已收受該伍拾萬元之事實，即無法律上之原因而
        屬於不當得利，依民法第一百七十九條規定，上訴人自得依不當得利之法律
        關係，請求被上訴人返還五十萬元，與本件貨款債務互相抵銷。
    六、依備註欄第二點訂金百分之三十計算，本件銷貨價額係八十六萬二千五百元
        乘以百分之三十等於二十五萬八千七百五十元，即定金應該是二十五萬八千
        七百五十元。足見二十七萬一千六百八十八元請款係針對部分貨款，如係訂
        金根本無須開立發票後始據以請款之理。
    七、雙方於八十八年七月二十六日立有經銷商合約書，經銷混凝土抗裂纖維加強
        筋，雙方自八十八年八月二十五日至九十一年一月二十四日間之交易如附表
        所示，故上訴人從無未給付任何買賣貨款之情形，反而多出八十九年六月二
        十日及同年十一月間交付之五十萬元。
    八、被上訴人如否認屬本件契約之貨款，鈞院亦認為本件契約於九十年十月二十
        三日始成立，而非成立於八十九年五月間時，則其已收受該伍拾萬元之事實
        ，即無法律上之原因而屬於不當得利：
      (一)、被上訴人前後所述矛盾不實：原審九十一年五月二十九日準備狀二、稱「
          ．．該款實為給付前買賣之價金。」；原審同年七月二十九日改稱「八十
          九年六月、十一月三筆款項是處理公關費用。」，前後所述不同，顯屬虛
          偽之詞。依民事訴訟法第二百七十七條舉證責任分配之原則，當事人主張
          有利於己之事實者，就其事實有舉證之責任之規定，被上訴人自應負舉證
          所謂公關費用為何之責任。
      (二)、又雙方素有交易，上訴人基於給付價金之意交付伍拾萬元，當然非明知無
          給付之義務，蓋依一般經驗法則，若已明知無給付之義務者，自當不為清
          償債務給付，因此如無反證，應推定於給付時確係不知無給付之義務，是
          被上訴人既主張上訴人清償時明知債務不存在而故為給付，其就此明知之
          爭執，應負舉證證明之責。
  、證據：援用原審之立證方法，並補提工程承攬契約書、匯款申請書、三十五萬
      匯款申請書、經銷合約書、出貨單、被上訴人收款明細表。
乙、被上訴人方面：
  壹、聲明：如主文所示。
  貳、陳述：除與原審判決書所載者相同茲予引用外，補稱：
    一、請款百分之三十、二十七萬一千六百八十八元屬於定金，非屬嗣後貨款：
      (一)、本買賣契約成立時間是在九十年十月廿二日。
      (二)、銷貨確認單左下角記載「請款百分之三十、二十七萬一千六百八十八元」
          等字樣，係被上訴人註明請款之金額，被上訴人已提出該證據原本供鈞院
          審核，確定該文字係以原子筆嗣後才加上，並非傳真感熱文字，非買賣契
          約成立時的約定條款。
      (三)、該銷貨確認單上備註欄第二點關於付款方式約定「定金百分之三十，請開
          立九十年十一月三十日支票」，而上訴人亦於九十年十月廿三日簽發發票
          日為九十年十二月五日，面額為二十七萬一千六百八十八元之支票乙紙，
          而此支票金額亦為兩造買賣總金額九十萬五千六百二十五元之百分之三十
          ，倘如上訴人所稱其於八十九年即預付五十萬元，則自毋庸於銷貨確認單
          上再重複作定金之約定，且更不可能明文指定定金支票發票日為「九十年
          十一月三十日」。
      (四)、銷貨確認單左下角記載「請款百分之三十」、「二十七萬一千六百八十八
          元」等字樣，雖該文字未載「定金」字樣，事實上係指已開發票請款百分
          之三十之定金，上訴人於付款簽收單上亦載明為「材料預付款」，否則依
          銷貨確認單上付款辦法之約定，百分之七十之貨款於貨到後以三十天期票
          付款，被上訴人未交貨前如何請款百分之七十（被上訴人於九十年十二月
          二十日才交貨完畢，上訴人於九十年十月二十三日交貨前已交付發票日九
          十年十二月五日面額二十七萬一千六百八十八元正之支票），而上訴人事
          實上也已支付，足證該請款百分之三十即為銷貨確認單付款方式所載百分
          之三十之定金。
      (五)、按定金者，乃以確保契約之履行為目的，屬從契約，具有預付之性質，故
          請款發票雖記載：扣「預收款」二十五萬八千七百五十元（稅前），其意
          係指「定金」，二者涵義相同，只是用詞不同而已，法律之適用應探求當
          事人之真意，而不應拘泥於表面的文字。若真如上訴人所稱其於八十九年
          即預付五十萬元，則前揭「預收款」二十五萬八千七百五十元應屬「尾款
          」也非為「預收款」，上訴人之主張顯然矛盾。
    二、上訴人於八十九年六月及十一月間交付之五十萬元非本約範圍：
      (一)、被上訴人不爭執上訴人於八十九年六月及十一月間，曾分三次匯入被上訴
          人帳戶共五十萬元，但否認前開款項與本件契約有關，不屬本件契約範圍
          。
      (二)、不爭執如附表所示交易情形，如果上訴人所主張為買賣契約成立於八十六
          年六月定金之性質，兩造既於八十八年至九十一年間陸續有交易，被上訴
          人即應於八十九年十一月付款五十萬元時即主張扣抵五十萬元，怎可能跳
          過八十九年十二月至九十一年九月間之交易不主張，卻直至九十一年十月
          系爭買賣才主張扣抵。而且被上訴人主張買賣契約於八十六月六月間成立
          ，卻於八十九年六月及十一月間交付五十萬元，九十年十二月二十日才交
          貨，意即買賣契約成立三年後才付定金五十萬元，又過了一年多才開始買
          貨，與常理不合。
    三、縱使兩造間並無任何法律關係，上訴人於給付五十萬元時明知非債而為清償
        ，固構成不當得利，惟上訴人明知債務不存在而故為給付者，依民法第一百
        八十條第一項第三款不當得利請求權之排除規定，上訴人即不得依不當得利
        規定請求返還。又按非債清償，係以債務不存在為基礎原因，上訴人應就其
        給付時無法律原因之事實舉證證實之，被上訴人毋須舉證證實其給付時債務
        確實存在。上訴人迄今仍無法證實其給付時債務不存在之事實，其不當得利
        請求抵銷抗辯之主張顯不足採。
  、證據：援用原審之立證方法，並補提付款簽收單。
    理  　  由
一、被上訴人於原審起訴主張：上訴人於九十年十月間向被上訴人訂購防水材料等貨
    物數批，總貨款為九十萬零五千六百二十五元，依雙方約定付款辦法約定訂金百
    分之三十，餘百分之七十貨款於貨到時以三十天期票付款，被上訴人已依約將貨
    送交指定之台南科學園區第三期工地，並開立統一發票予上訴人收執，然上訴人
    尚有尾款伍拾萬元未付等語，復於本院補陳：請款百分之三十二十七萬一千六百
    八十八元屬於定金，非屬嗣後貨款；上訴人於八十九年六月及十一月間交付之五
    十萬元非本約範圍；上訴人應就無法律上之原因舉證等語。
二、上訴人於原審則以：其於八十九年六月、十一月有匯三筆款項金額共計五十萬元
    給被上訴人，故已無積欠任何貨款等語。復於本院補充：請款百分之三十、二十
    七萬一千六百八十八元係屬於部分貨款，非屬定金；被上訴人於八十九年六月二
    十日及同年十一月間收受上訴人交付之五十萬元，屬本件契約之貨款；被上訴人
    如否認屬本件契約之貨款，本院亦認為本件契約於九十年十月二十三日始成立，
    而非成立於八十九年五月間時，則其已收受該五十萬元之事實即屬不當得利等語
    。
三、本件經依民事訴訟法第四百三十六條之一第三項準用同法第四百六十三條後，再
    準用同法第二百七十條之一第一項第三款規定，整理並協議簡化爭點及不爭執點
    後，兩造同意就本院九十一年十一月二十五日準備程序及九十一年十二月十日言
    詞辯論程序中，兩造協議簡化之爭點為主張及辯論（見本院卷第六十九頁、第八
    十三頁）。次按未於準備程序主張之事項，除有下列情形之一者外，於準備程序
    後行言詞辯論時，不得主張之：(一)法院應依職權調查之事項、(二)該事項不甚延滯
    訴訟者、(三)因不可歸責於當事人之事由不能於準備程序提出者、(四)依其他情形顯
    失公平者。前項第三款事由應釋明之。民事訴訟法第二百七十六條第一、二項分
    別定有明文。查本件簡易訴訟第二審程序，自九十一年九月三十日繫屬本院後，
    即由受命法官行準備程序，至九十一年十一月二十五日期日時，準備程序終結（
    本院卷第七十一頁），而上訴人、被上訴人遲至準備程序終結後之九十一年十二
    月十日言詞辯論期日，上訴人始提出被上訴人公司出貨單一紙（本院卷第九十五
    頁），欲證明其主張本件五十萬已付之事實，被上訴人提出付款簽收單一紙（同
    上第一○一頁），欲證明百分三十之定金係九十年十一月三十日始支付，然上訴
    人及被上訴人既未於準備程序中提出證據，依前開民事訴訟法第二百七十六條第
    一項本文之規定，即不得主張。兩造均表示不同意就他方未於準備程序提出之證
    據辯論（同上第八十三頁）。復查，依前開出貨單、付款簽收單形式上觀察，作
    成之日期為八十九年十月二十四日、九十年十月間，是上訴人及被上訴人顯無不
    可歸責無法提出之事由，本院亦查無同法條第一項各款之原因，是該項證物自應
    排除在本件認定事實之證據外，應先予說明。查被上訴人主張兩造成立買賣契約
    ，總貨款為九十萬零五千六百二十五元，依雙方約定付款辦法約定訂金百分之三
    十，餘百分之七十貨款於貨到時以三十天期票付款，被上訴人已依約將貨送交指
    定之台南科學園區第三期工地等情，業據其提出銷貨確認單（原審卷第七頁）、
    統一發票（原審卷第八頁）（以上皆影本）等件為證，且為上訴人所不爭執，自
    堪信被上訴人此部分之主張為真實。惟上訴人否認本件買賣契約尚有五十萬元價
    款未付，並以前揭詞情置辯。被上訴人曾於八十九年六月二十日至十月三十一日
    之間，陸續收受上訴人交付之五十萬元（如附表所示），固為被上訴人所自認，
    然被上訴人否認該五十萬元係本件買賣契約之貨款，則本件之爭點，即在於(一)上
    訴人如何證明前述五十萬元係因清償本件價金而支付？(二)上訴人抗辯被上訴人受
    領本件五十萬元為不當得利，關於上訴人就該款項無法律上之受領原因一事，是
    否已有相當之證明？以下則分論之：
  (一)、按當事人主張有利於己之事實者，就其事實有舉證之責任。民事訴訟法第二百
      七十七條前段定有明文。上訴人既辯稱本件被上訴人請求之貨款業因清償而消
      滅，就上訴人前所交付予被上訴人五十萬元是否為貨款，而使本件被上訴人請
      求貨款部分因清償而消滅，此係屬有利於上訴人之事實，自應由上訴人舉證證
      明。
    １、依據上訴人所擬具而為兩造不爭執之交易明細表（如附表所示），可知兩造
        自八十八年八月起至九十一年一月止，有數筆交易存在。而上訴人起訴請求
        之貨款，係依據雙方於九十年十月二十三日所簽立銷貨確認單而成立者，有
        銷貨確認單（原審卷第七頁）可證。至上訴人匯入前開五十萬元後，由前開
        交易明細表可知雙方於八十九年九月至九十年八月間存有多筆交易，倘如上
        訴人所稱其其交付予被上訴人之五十萬元係因兩造經銷合作關係經被上訴人
        要求所預付之定金，則自可於前開交易中即可充作買賣價金，而無須待十數
        月之交易後方主張充作買賣價金之一部。
    ２、上訴人以「銷貨確認單左下角寫有：30%、JＺ00000000  00/23 $271688」，
        欲主張「上訴人係待被上訴人交付九十年十月二十三日之發票據以請款後，
        始開具到期日為九十年十二月五日、支票號碼SMA0000000、金額二十七萬一
        千六百八十八元（含稅）之支票支付部分貨款」云云。惟查，依被上訴人於
        原審所提出之銷貨確認單（原審卷第七頁）左下角固所載「請款30%
        JＺ00000000 00/23 $271688」，惟經被上訴人提出該證據之正本核對，該「
        請款30% JＺ00000000 00/23 $271688」之文字係原子筆之字跡，非傳真感熱
        之文字，此有本院九十一年十一月二十五日準備程序筆錄之勘驗結果記載可
        證（第七十頁）。足見該文字係事後所為，並非兩造契約成立時之約定條款
        ，上訴人據此文義而為爭執，亦難憑以證明其所主張之事實。
    ３、上訴人主張「被上訴人於八十九年十月二十五日即交付本件買賣貨品部分，
        」，係以出貨單（第九十五頁）為證。惟該證據不得採為本件辯論判決之基
        礎已如前述，是上訴人此部分之主張無法採信。
    ４、上訴人主張「本件銷貨價額係八十六萬二千五百元，乘以百分之三十等於二
        十五萬八千七百五十元，即定金應該是二十五萬八千七百五十元，而非另外
        加上百分之五營業稅額一萬二千九百三十八元後之二十七萬一千六百八十八
        元，足見二十七萬一千六百八十八元係針對部分含稅之貨款，而非訂金」云
        云。查依一般交易習慣，貿易主體對於買賣價金均係不含稅之交易，固通常
        均會有稅款另計之約定，而就出賣方之債權人而言，取得之價金即係以加計
        稅款後之價金，始為取得之金額。而上訴人於九十年十月廿三日簽發發票日
        為九十年十二月五日，面額二十七萬一千六百八十八元支票乙紙予被上訴人
        ，既為上訴人所自認，則加計稅款後計算百分之三十之定金即無不合理。況
        倘如上訴人所主張其於八十九年即預付五十萬元，則何以需在銷貨確認單上
        重複作定金之約定，且更不可能明示指定定金支票發票日為「九十年十一月
        三十日」。而按定金者，乃以確保契約之履行為目的，屬從契約，具有預付
        之性質，固無論被上訴人於前開銷貨單上記載「請款」，或係於發票記載扣
        「預收款」二十五萬八千七百五十元（稅前）（第四十四頁），依民法第二
        百四十九條第一款規定，定金除當事人另有訂定外，於契約履行時，應返還
        或作為給付之一部。上訴人既不爭執本件買賣契約之交付貨物義務已履行完
        畢，足見就兩造間買賣契約，定金之效力需作為價金。是就上訴人主張被上
        訴人發票及銷貨確認單「請款」、「預收款」之記載，均無法認定本件被上
        訴人主張非屬定金之事實。
    ５、上訴人主張「於八十九年五月間即向被上訴人預訂特殊用途之防水材料
        ET803產品，應被上訴人要求必須先預收五十萬元，八十九年十月二十五日
        被上訴人始交付部分ET803產品」一節，就締約時間、預付五十萬元一節，
        為被上訴人所否認，而上訴人主張契約成立於八十九年五月間之情，並無提
        出充足之證據以供認定，是本件買賣契約成立之時間，以兩造形式上均不爭
        執銷貨確認單（原審卷第七頁）認定，應係九十年十月二十三日。則上訴人
        以附表所示到期日八十九年六月二十日、同年十月三十一日之三紙支票主張
        為本件買賣契約之貨款即有背常情。
  (二)、按「非債清償之不當得利返還請求權，以債務不存在為其成立要件之一，主張
      此項請求權成立之原告，應就債務不存在之事實負舉證之責任。．．．除須證
      明其已為給付之事實外，自應就債務不存在之事實負舉證之責任．．」最高法
      院二十八年上字第一七三九號判例參照。查上訴人主張被上訴人受領系爭五十
      萬元為不當得利，無非係被上訴人前後所述矛盾；依附表兩造交易並無支付五
      十萬元之契約；被上訴人應負舉證所謂公關費用為據。惟查：
    １、按「民事訴訟如係由原告主張權利者，應先由原告負舉證之責，若原告先不
        能舉證，以證實自己主張之事實為真實，則被告就其抗辯事實即令不能舉證
        ，或其所舉證據尚有疵累，亦應駁回原告之請求」，同院十七年上字第九一
        七號亦著有判例。是被上訴人對於取得五十萬元之原因及主張固未充足之舉
        證，然本件對於不當得利之請求權係由上訴人所提出，則對於無法律上原因
        之舉證責任既應由上訴人負擔，是無論被上訴人主張有無矛盾或舉證，上訴
        人未提出足以讓本院認定其主張為真正前，舉證責任即無由倒置至被上訴人
        一方。
    ２、雖兩造不爭執對於附表所示支票之交付，除本件系爭五十萬元之三紙支票外
        ，均係兩造間之買賣交易價金。然支票為無因證券，債務人簽發支票之原因
        不一而足，尚不能僅以上訴人簽發支票交付被上訴人，即謂其與被上訴人間
        有買賣關係存在，繼而謂被上訴人買賣關係如不成立，其受領支票即為不當
        得利，而上訴人是既係以匯款代三紙面額共五十萬元支票之給付，仍係基於
        票據關係而付款。是僅憑附表所示支票交付情形，尚無法使本院得被上訴人
        有不當得利之心證。
四、從而，上訴人既未舉證證明系爭五十萬元係屬九十年十月二十三日買賣契約之貨
    款及不當得利之事實，其拒絕付款即非有據。是被上訴人依買賣契約請求上訴人
    給付買賣價金五十萬元，及自九十一年四月十三日起至清償日止，按年利率百分
    之五計算之利息即無不合，應予准許。原審為被上訴人勝訴之判決即無不合，上
    訴人仍執陳詞抗辯難認有理，應予駁回。
五、據上論結，本件上訴為無理由，依民事訴訟法第四百三十六條之一第三項、第四
    百四十九條第一項、第七十八條、第四百六十三條，判決如主文。
中　　　華　　　民　　　國　　九十一　　年　　 十二　　 月　　三十一　　日
                                        民事第四庭審判長法官　林勤綱
                                                        法官  劉又菁
                                                        法官  洪于智
右為正本係照原本作成
本判決不得上訴
中　　　華　　　民　　　國　　九十一　　年　　 十二　　 月　　三十一　　日
　　　　　　　　　　　　　　　　　　　　　　　　　法院書記官　林佳蘋
